臺灣高等法院高雄分院刑事判決　　　　　　　　　九十一年度上易字第一二六三號
　　上　訴　人
　　即自訴　人　甲○○○
　　被　　　告　乙○○
右上訴人因被告詐欺案件，不服臺灣高雄地方法院九十年度自字第二八一號中華民國
九十一年七月十八日第一審判決，提起上訴，本院判決如左：
      主    文
原判決撤銷，發回台灣高雄地方法院。
      理    由
一、原審以：(一)按不得提起自訴而提起者，應諭知不受理之判決，刑事訴訟法第三百
    三十四條定有明文。次按犯罪之被害人得提起自訴，刑事訴訟法第三百十九條第
    一項固定有明文，惟此之被害人係限於因犯罪而直接被害之人，必其人之法益由
    於犯罪行為直接所加害始足當之，最高法院二十六年渝上字第八九三號著有判例
    可資參照。(二)本件自訴意旨略稱：自訴人為李順榮之配偶，李順榮於高雄市第三
    信用合作社任職，被告則為該合作社客戶，因之與自訴人配偶相識；民國八十七
    年間，被告得知自訴人及配偶擬興建別墅一棟，遂向自訴人之配偶李順榮謊稱有
    興建別墅之能力，得以極低成本興建品質極佳之別墅，並帶領自訴人配偶前往觀
    看非被告所興建之別墅，謊稱為其所興建，使自訴人配偶陷於錯誤，於八十七年
    間與被告訂立別墅建造工程合約書，約定由被告以總價新臺幣（下同）二百萬元
    承攬「林園」別墅興建工程，自訴人並於同年九月二十三日支付工程款六十萬元
    予被告，後被告又以需現金訂購材料及增建十四坪廚房為餌，詐騙自訴人、自訴
    人配偶及自訴人胞妹林燕秀，而由自訴人再提前支付被告餘款一百四十萬元，且
    由自訴人胞妹林燕秀再與被告就優惠增建部分之施作內容、尺寸、建材等簽訂書
    面約定，詎料被告自始不具建築、泥水等工程之專業能力，所興建之房屋非但外
    型與雙方約定不符，且品質低劣、不具安全性、無法居住，嗣後更避不見面、迄
    未完工，因認被告涉有刑法第三百三十九條第一項詐欺取財罪嫌云云。(三)經查，
    本件被告係因為高雄市第三信用合作社客戶而與自訴人配偶李順榮相識，被告並
    係帶同自訴人配偶前往參觀其他別墅，而由自訴人配偶李順榮與被告訂立承攬契
約，約定由被告以總價二百萬元承攬「林園」別墅興建工程，此據被告、自訴人
    及自訴代理人於本院審理中以九十一年五月九日補充自訴理由狀及言詞供陳明確
    ，核與證人即自訴人配偶李順榮證述情節相符，並有別墅建造工程合約書附卷可
    稽，是本件別墅建造工程合約之當事人為自訴人配偶李順榮及被告，已堪認定。
    本件自訴人既主張被告係因為高雄市第三信用合作社客戶而與自訴人配偶相識，
    並係帶同自訴人配偶前往參觀其他別墅、向自訴人配偶謊稱有興建別墅之能力，
    使渠等陷於錯誤，由自訴人配偶與被告訂立別墅興建承攬契約，而承攬契約之當
    事人又為被告及自訴人配偶李順榮，前已述及，則縱被告確意圖為自己不法之所
    有，無建築能力而以謊稱有能力低價興建高品質別墅之方式，詐騙取得二百萬元
    之工程款報酬，被告此項犯行之直接被害人亦應為契約當事人即自訴人配偶李順
    榮；雖工程款二百萬元係自訴人分二次持交被告，其中一百四十萬元給付同時，
    並另由自訴人胞妹林燕秀與被告就增建之廚房部分簽訂書面約定，前曾提及，並
    有收據、「林園」別墅優惠增建部分約定影本可資參佐，然債之清償，得由第三
    人為之，民法第三百十一條第一項前段定有明文，則自訴人交付被告之二百萬元
    既表明係用以清償、消滅其配偶李順榮依約對被告應負擔之工程款債務，自訴人
    胞妹林燕秀與被告簽訂之書面，亦僅在確認被告於原承攬契約外同意增建部分之
    內容、尺寸、建材等，此經證人林燕秀到庭證述無訛，則被告與李順榮間「林園
    」別墅興建承攬契約履行結果如何，要與自訴人無涉，自訴人對之並無任何權利
    得主張，亦無庸負擔任何義務，倘被告確無興建別墅能力、所興建之房屋外觀、
    安全性咸未達一般水準，或於取得工程款二百萬元後即避不見面，其犯行之直接
    受損害者仍為別墅定作人李順榮，而非自訴人。從而，自訴人並非被告謊稱有興
    建房屋能力以訂立承攬契約、收取工程款二百萬元之直接被害人，揆諸首揭說明
    ，自訴人自不得就該項行為提起自訴，爰不經言詞辯論，逕為不受理之諭知，固
    非無見。
二、惟按刑法上所謂詐欺，係指意圖為自己或第三人不法之所有，以詐術使人將本人
    或第三人之物交付者而言。經查證人李順榮於原審審理中證稱：「本件建造工程
    合約，原先均是我太太（即自訴人）處理，土地是我小姨子的名義。」，證人林
    燕秀於原審審理中證稱：「我是自訴人的妹妹，因為我是與自訴人共同要蓋別墅
    ，工程合約增建部分是我簽的，當時我們姊妹一起去。是我姊姊要我跟被告簽的
    。」等語。而價金之支付又係自訴人，此有收據一份附於原審卷內可稽。則參與
    本件建造工程合約書訂定之人既為自訴人，工程合約增建部分又是自訴人及其妹
    與被告所簽訂，價金之支付又係自訴人。足見本件工程合約之當事人為自訴人與
    被告。雖該工程合約書之當事人為李順榮，並非自訴人，但依上開說明，可知僅
    係自訴人以其夫之名義與被告訂定契約，其實際當事人仍為自訴人與被告。其因
    此支付價金於被告，是否即非為本件自訴詐欺之直接被害人，未據原審查明。至
    於自訴人之配偶雖與被告認識，工程合約書名義上之當事人雖為李順榮，但本件
    之工程實際上既係自訴人及其妹所蓋，是否可以僅憑工程合約名義當事人並非自
    訴人，即認自訴人並非當事人，其交付價金行為，為替第三人李順榮履行、清償
    債務，而非係自己支付價金，亦有待查明。
三、原審未察，遽以本件自訴人並非被告行為之直接被害人，為本件自訴不受理之判
    決，尚有未洽。自訴人上訴意旨，執此指摘原判決不當，為有理由。自應由本院
    將原判決撤銷，發回原審法院另為適當之處理，並不經言詞辯論為之。
據上論結，應依刑事訴訟法第三百六十九條第一項但書、第三百七十二條，判決如主
文。
中      華      民      國     九十一    年      九     月     十一     日
                              臺灣高等法院高雄分院刑事第九庭
                                  審判長法官  張明松
                                        法官  江泰章
                                        法官  任森銓
右正本證明與原本無異。
不得上訴。
                                      書記官  施耀程
中    華    民    國     九十一     年       九       月    十 三       日
                                                                        Ｆ
